臺灣嘉義地方法院民事判決　九十年度簡上字第一○九號
　　上　訴　人　甲○○
　　被 上 訴人　乙○○
右當事人間請求給付會款事件，上訴人對於中華民國九十年五月三日本院嘉義簡易庭
九十年度嘉簡字第一二六號第一審判決提起上訴，本院判決如左：
    主  文
原判決主文第一項命上訴人給付被上訴人「新台幣壹拾貳萬柒仟貳佰元，及自民國九
十年二月二十日起至清償日止，按年息百分之五計算之利息」，與該部分假執行之宣
告暨訴訟費用之裁判均廢棄。
右廢棄部分被上訴人在第一審之訴及假執行之聲請均駁回。
其餘上訴駁回。
第一、二審訴訟費用由被上訴人負擔三分之一，餘由上訴人負擔。
    事  實
甲、上訴人方面：
  一、聲明：
    ︵一︶原判決不利上訴人部分均廢棄。
    ︵二︶右廢棄部分被上訴人在第一審之訴及假執行聲請均駁回。
  二、陳述：
    ︵一︶會款部分：
      １、上訴人對於系爭合會自民國八十七年一月起至最後一期八十八年十一月止
          ，都是如期繳納或委託他人代匯會款，有現存之匯款單八紙與被上訴人之
          存摺資料為證，而八十八年一月至六月為雙方以同志身分同居期間，因有
          一定之感情基礎與信賴才決定生活在一起，按一般常情，不會捨近求遠，
          再用與同居前之匯款方式繳納會款，更不會要求枕邊人開立收據，因此雙
          方在上開同居期間，均以現金給付會款方式給付每月會款。
    　２、被上訴人於鈞院審理就其擔任合會會首之會款收付方式時，陳稱：會員繳
    　　　交的情形多在辦公室以現金方式交付，僅以打勾方式作紀錄，並未給會員
    　　　繳付憑據，對於得標之會員收受標金時，亦未有簽收。上訴人應繳之會款
    　　　亦是以前開繳付現金方式繳交，被上訴人亦習慣未開立收據於上訴人等語
    　　　。可見上訴人繳交會款時，被上訴人不曾開過收據予上訴人收執。
    　３、若上訴人真如被上訴人所述積欠六個月會款，為何上訴人分居後仍願遵守
    　　　會員之義務，連續電匯三次會款至最後一會？此有上訴人於八十八年九月
　　　　　二日、同年月三十日及同年十二月十四日三次電匯會款之事實。且被上訴
　　　　　人為何於最後四個會期期間，皆未異議或以信函方式催告上訴人返還之前
　　　　　積欠六個月之會款？又為何被上訴人自八十九年一月間開始錄音這半年來
          兩造之談話內容中，並未有任何催討之言詞。
　　　４、被上訴人向板橋地院聲請之支付命令之訴狀內記載：「債務人自應負擔債
　　　　　權人此後所墊付之會款共新台幣︵下同︶三十六萬四百元....  」，而於
          本案訴訟時卻僅主張十二萬七千二百元，金額差距甚大，前後矛盾等語。
    ︵二︶借款部份：
    　１、主張法律關係存在之當事人，須就該法律關係發生所需具備之特別要件負
    　　　舉證責任（最高法院十七上字第九一七號判例、四十八台上字第八八七號
    　　　判例可參），在消費借貸法律關係之成立，須具備借貸意思表示相互一致
　　　　　且交付借貸物等特別要件，是以當事人主張有金錢借貸關係存在，除須證
 　　　　 明有金錢給付外，尚須雙方借貸意思表示互相一致，負舉證責任，若僅證
          明有金錢之交付而未證明借貸意思表示一致者，尚不能認為有金錢借貸關
          係存在。
    　２、上訴人因自嘉義搬至台北與被上訴人同居，一時間找不到工作，但非完全
    　　　無經濟收入，蓋上訴人當時有一間房屋出租，尚有租金收入。何況若上訴
          人向被上訴人借款三十五萬元，被上訴人為何不是匯入三十五萬元予上訴
          人，反而是上訴人當日收受他人之清償之六十萬元。
      ３、被上訴人事後以套話式自製電話內容與譯文，而根本未提出錄音帶，上訴
          人否認譯文之真實性，上訴人應提出錄音帶舉證，且原審亦未勘驗或撥放
          錄音帶，即依此逕行認定有借款之情形，顯有違誤。
  三、證據：除援用原審之立證方法外，並聲請訊問證人紀秋霞。
乙、被上訴人方面：
  一、聲明：駁回上訴。
  二、陳述：除與原審判決書所載相同者，茲予引用外，補稱：
    ︵一︶合會部分：
      １、被上訴人要求上訴人提出八十七年一月至六月已為給付會款之收據或其他
          任何足以證明之證據，乃合情合理，蓋雙方有爭議時，自是以提示收據為
          證明事實之用，與政府機關所開徵之牌照稅及房屋稅繳款書上均會標明文
          ：「為維護您的權益，請妥善保存收據」等字詞之意思相同。
　　　２、電匯之證明單與債權人給與之受領給付證書性質不同，前者是銀行開立的
　　　　　，而民法第三二五條之受領給付證書則是債權人所開立，二者實不相同。
    　３、上訴人於八十八年一月至六月間並無工作，因此上訴人並無支付會款之能
          力，且觀之上訴人存摺亦無按月規律性提款之紀錄。
      ４、被上訴人在原審請求給付會款十二萬元部分，屬減縮應受判決事項之聲明
          ，而借款三十五萬元部分，係屬訴之追加，上訴人在原審時，對之並無異
          議，且為本案言詞辯論，依民事訴訟法第二百五十五條第一項第三款、同
          條第二項規定，係屬合法之舉，並無矛盾。
    ︵二︶借款部分：
    　１、兩造同居時，上訴人賦閒在家，若真如其所說，有一筆六十萬元款項，為
    　　　何不就近至居處附近約四百公尺處之銀行辦理，反要被上訴人拿到其公司
    　　　樓下之台銀匯款，捨近求遠，顯不合邏輯。
    　２、對借款三十五萬元部份，上訴人仍提不出任何委託書或保管條或其他證據
          證明有委託被上訴人處理之事實。
    　３、上訴人積欠台灣大哥大門號0000-000-000之電話費一萬四千八百十元，於
    　　　八十九年九月十八日欠停，又申請中華電信門號0000-000-000，積欠八十
    　　　九年九、十、十一、十二月電話費七千九百零九元，造成被上訴人催討債
　　　　　務困難，行徑惡劣，有台灣大哥大股份有限公司電信費帳單一紙及中華電
　　　　　信股份有限公司電信費帳單四紙為證。
　　　４、上訴人並非房屋所有權人，何以聲稱有房租收入，且又提不出收取租金之
　　　　　確切收據等語置辯。
    理　由
一、本件被上訴人起訴主張：上訴人參加由被上訴人自任會首所招募，自民國八十七
    年一月一日起至八十八年十一月一日止，於每月發薪前三日，在臺北市○○路○
    段四十二號二○九室標會一次，會款為每月新台幣二萬元之互助會，共計一會，
    上訴人業於八十七年六月一日得標並如數領得合會金，嗣後自應按期繳納死會會
    款，詎上訴人迄今尚積欠自八十八年一月至同年六月止，共六個月總計十二萬七
    千二百元之死會會款未繳納，而系爭會款則由被上訴人代墊，方使系爭互助會未
    倒會，爰本於合會法律關係訴請上訴人如數給付並加給利息。上訴人於八十八年
    三月二十五日夜間，交付二十五萬元予被上訴人，同時向被上訴人商借三十五萬
    元，總計六十萬元之金額，匯入上訴人在華信商業銀行00000000000
    000號帳戶中，被上訴人乃於翌日，將上訴人交付之二十五萬元，先預留一些
    次月之需用外，再把剩餘款項存入被上訴人在台灣銀行信義分行之中華電信股份
    有限公司職工福利委員會00000000000號帳戶中，然後自被上訴人帳
    戶以跨行轉帳方式，將六十萬元匯入上訴人帳戶，詎料上訴人迄今仍未償還所借
    之三十五萬元，履經催討，未獲置理，乃本於借貸之法律關係請求上訴人如數給
    付，並加給被上訴人自八十九年十二月十五日訴狀送達翌日起至清償日止，按週
    年利率百分之五計算之法定遲延利息等語。上訴人則以會款部分早以現金繳清，
    且兩造自八十八年一月起至六月間，係以同志關係同居一處，依兩造當時之親密
    依賴關係而論，上訴人當不至於以電匯或要求被上訴人開立收據方式，做為給付
    會款之依據，由此可認為上訴人確已將系爭會款以現金繳清無訛，又兩造大約在
    八十八年六月間分手，而上訴人仍於同年九月二日、同年月三十日及同年十二月
    十四日電匯八十八年七月至同年十一月之會款給被上訴人，可見上訴人確已繳清
    系爭會款，並無惡意賴帳意思，否則八十八年七月至同年十一月之會款，上訴人
    亦不必繳付；被上訴人在兩造分手之後，均未催討上訴人繳納死會會款，反而無
    異議接受上訴人上開三次電匯之款項，顯見上訴人確未積欠系爭會款，且依一般
    民間合會之情形，繳交會款後，會員常未向會首要求開立收據，且系爭合會已圓
    滿結束，並無倒會情形，可信上訴人確已繳交系爭會款。至於借款部分，上訴人
    因售車予第三人李琇芬，於八十八年三月二十五日，獲得車款三十萬元，同日，
    又自第三人蔡嘉惠處，取回欠款三十二萬元，共有六十二萬元，因被上訴人表示
    願代上訴人匯入上訴人帳戶中，上訴人遂將其中六十萬元交由被上訴人匯款，故
    被上訴人於次日，自其帳戶匯款六十萬元至上訴人帳戶中，並非如被上訴人所主
    張之其中三十五萬元為借款，該六十萬元之匯款均係上訴人委託被上訴人代為存
    入銀行帳戶之關係，且不能單從六十萬元之匯款，即認定其中三十五萬元為借款
    ，被上訴人應證明借貸關係存在，又上訴人之其他帳戶自八十九年三月二十六日
    起，並無存入六十萬元之車款及他人返還之欠款之紀錄，可認為上訴人當時交予
    被上訴人之金額確為六十萬元；被上訴人雖提出八十九年初時，兩造電話通話之
    內容，然該內容所談及之三十五萬元，實係兩造分手後，上訴人答應將來若有錢
    時，補貼被上訴人在同居期間所支出生活開銷之數額，屬履行道德責任性質，絕
    非指被上訴人主張之借款三十五萬元，故上訴人並無承認三十五萬元之借款，又
    被上訴人未在八十九年九月二十二日支付命令聲請狀上，請求上訴人清償借款四
    十七萬元，與本件借款三十五萬元數額不符，再上訴人如確有向被上訴人借三十
    五萬元，自須請被上訴人匯入三十五萬元，何須匯入六十萬元，顯見上訴人並未
    積欠被上訴人三十五萬等語置辯。
二、本院對於會款部分，判斷如下：
　︵一︶按關於利息或其他定期給付，如債權人給與受領一期給付之證書，未為他期
        之保留者，推定其以前各期之給付已為清償。如債權人給與受領原本之證書
        者，推定其利息亦已受領。債權證書已返還者，推定其債之關係消滅。民法
        第三百二十五條定有明文。本件上訴人向被訴人繳交之合會會款，據被上訴
        人陳稱並未有發給受領給付證書或其他書面之情形，且證人林芳如、紀秋霞
        等均證稱會款都是用現金支付，沒有簽名或書面等語。可見上訴人繳交之會
        款，以被上訴人之收取習慣觀之，並未有簽發受領給付證書給上訴人之情形
        。
  ︵二︶又被上訴人對於陸續收取上訴人所繳交之八十八年九月二日、同年月三十日
        及同年十二月十四日之三次電匯款項，以作為八十八年七月至同年十一月之
        會款一事並不否認，且有匯款委託書附卷可稽︵參照原審卷第四十七頁至第
        五十六頁︶，則上訴人既已繳交後面數期之會款，而被上訴人均未給付任何
        受領證書予上訴人，本院認為此種情形，無法強求上訴人舉證證明其前期已
        繳之會款，應推定上訴人對於八十八年一月至六月之會款亦有繳交予被上訴
        人，以符公平原則。
  ︵三︶況若上訴人真如被上訴人所述積欠六個月會款，為何上訴人與被上訴人分居
        後仍願遵守會員之義務，連續電匯三次會款至最後一會。且被上訴人為何於
        最後四個會期期間，皆未異議或以信函方式催告上訴人返還之前積欠六個月
        之會款，又為何被上訴人自八十九年一月間開始錄音這半年來兩造之談話內
        容中，並未有任何催討會款之意。
三、本院對於借款之請求，判斷如下：
  ︵一︶本件被上訴人在原審起訴請求上訴人返還借款一事，上訴人雖辯稱有無借款
        之舉證應由被上訴人為之，然本件被上訴人已在原審提出臺灣銀行信義分行
        中華電信股份有限公司職工福利委員會職工節約儲金計數憑證及自動櫃員機
        交易明細表各一件在卷可按，且被上訴人提出之八十九年一月二十二日至同
        年六月三十日間，與上訴人之電話譯文內容：「葉（指本件被上訴人）：你
        欠我的那個三十五萬，到底什麼時候要還？江（指本件上訴人）：過陣子再
        說。葉：什麼時候？江：嗯，一年後。葉：一年後？江：對。葉：我借你已
        經一年，都沒有收你利息耶。江：喔！好！那你這樣子，那我也不需要承認
        。」等語（見台灣板橋地方法院八十九年重簡字第一六○五號卷宗第二十四
        頁），經本院當庭播放上述譯文之錄音帶，上訴人對於此錄音帶為兩造間之
        對話一事，並不爭執。又徵諸系爭儲金憑證中之交易往來紀錄，可知被上訴
        人於八十八年三月二十六日，以跨行轉帳方式，將六十萬元自被上訴人帳戶
        匯入上訴人帳戶前，曾先將十八萬元存入被上訴人帳戶，此十八萬元之數額
        與被上訴人主張上訴人於八十八年三月二十五日晚間，交付二十五萬元於伊
        之數額，較為接近，亦與被上訴人所稱：將上訴人所交付之二十五萬元，先
        預留一些次月之需用外，再把剩餘款項存入被上訴人帳戶之主張相符；綜上
        ，堪信被上訴人關於借予上訴人三十五萬元之主張應為真正。
  ︵二︶至於上訴人所辯之詞，經查：上訴人指稱「其於八十八年三月二十五日，自
        李琇芬處，獲得售車款三十萬元，同日，又自蔡嘉惠索得欠款三十二萬元，
        該日共得六十二萬元」之辯詞，縱使為真，然此亦無法證明上訴人於八十八
        年三月二十五日晚間，確曾交付六十萬元給被上訴人一事為真正；而上訴人
        所稱關於前揭譯文內容所談及之三十五萬元，實係兩造分手後，上訴人答應
        將來若有錢時，補貼被上訴人在同居期間所支出生活開銷之數額，屬履行道
        義責任性質，絕非指被上訴人主張之借款三十五萬元，故上訴人並無承認三
        十五萬元之借款之辯詞，業經被上訴人否認在卷，而上訴人又無舉證證明前
        揭譯文內容所談及之三十五萬元，確係兩造分手後，上訴人答應補貼被上訴
        人生活開銷支出之數額，故無足採；又被上訴人雖未在八十九年九月二十二
        日支付命令聲請狀上，請求上訴人給付三十五萬元借款，然此屬處分權事項
        ，自不得以被上訴人當時未為聲請為由，逕論並無該三十五萬元借貸存在；
        又被上訴人在八十九年六月二十二日發出之存證信函上，請求上訴人清償所
        借之四十七萬元，而該四十七萬元之數額與本件系爭會款及系爭借款之總數
        ，並無甚大出入，被上訴人以四十七萬元之數函請上訴人清償，並無違理之
        處，上訴人以此爭執，並無所據；再上訴人稱其所有之其他帳戶自八十九年
        三月二十六日並無存入六十萬元之紀錄，及上訴人如確實向被上訴人借三十
        五萬元，自須請被上訴人匯入三十五萬元，何須匯入六十萬元等辯詞，就本
        件原告請求而言，並無直接關係，亦無可採。
四、綜上所述，被上訴人本於返還借款請求權請求上訴人給付三十五萬元及利息部分
    ，為有理由，應予准許。至於被上訴人請求上訴人給付會款部分，依前開所述，
    為無理由，應不予准許，原審就此部分所為上訴人敗訴之判決，自有未恰。上訴
    意旨就此部分指摘原判決不當，求予廢棄改判，為有理由。而上開應准許被上訴
    人請求之借款部分，原審判命上訴人給付，核無違誤，上訴意旨，就此部分，仍
    執前詞，指摘原判決不當，求予廢棄，為無理由，應駁回其上訴。
五、據上論結，本件上訴為一部有理由，一部無理由，依民事訴訟法第四百三十六條
    之一第三項、第四百五十條、第四百四十九條第一項、第七十九條但書，判決如
    主文。
中　　　華　　　民　　　國　　九十一　　年　　　五　　　月　　二十二　　日
~B臺灣嘉義地方法院民事第一庭
~B　　審判長法官
~B　　法　　　官
~B　　法　　　官
右為正本係照原本作成。
本判決不得上訴。
如對本判決上訴，須於判決送達後二十日內向本院提出上訴狀，同時表明上訴理由，
如已於本判決宣示後送達前提起上訴者，應於判決送達後十日內補具上訴理由（均須
按他造當事人之人數附繕本）。
中　　　華　　　民　　　國　　九十一　　年　　　五　　　月　　 二十　　 日
~B　　書　記　官　李銷勳
